【裁判字號】    91,簡上,145
【裁判日期】    920410
【裁判案由】    確定土地界址
【裁判全文】
臺灣高雄地方法院民事判決  九十一年度簡上字第一四五號
    上  訴  人  乙○○○
    訴訟代理人  丙○○
    被上訴人    甲○○
右當事人間確定土地界址事件，上訴人對於中華民國九十一年三月二十六日本院岡山
簡易庭八十九年度岡簡字第四八二號第一審簡易判決提起上訴，本院判決如左：
    主      文
上訴駁回。
第二審訴訟費用由上訴人負擔。
    事實及理由
一、上訴人起訴主張：上訴人所有坐落高雄縣路竹鄉○○段三二九地號之土地（重測
    前地號為路竹段三六五之一號，下稱三二九地號土地），與被上訴人所有坐落同
    段三二八地號土地（重測前地號為竹滬段七十四號，下稱三二八地號土地）相鄰
    ，因重測時指界有誤，若依重測結果，上訴人土地將減少二七點一八平方公尺，
    被上訴人土地反而略有增加，原審高雄縣路竹地政事務所測量時，並未依四周界
    址測量，僅就兩造有爭議之界線測量，再以土地面積分攤處理，顯不公平，自有
    會同內政部土地測量局再為測量之必要等語。於本院聲明：(一)原判決廢棄。(二)確
    認上訴人所有之三二九地號土地，與被上訴人所有之三二八地號土地界址為如附
    圖一所示之ＣＤＥＦ點連線。
二、被上訴人則以：被上訴人所有之三二八地號土地，經土地重測結果面積反而減少
    三點八平方公尺，上訴人所述不實，應以土地重測後之界址為準等語置辯。於本
    院聲明：上訴駁回。
三、上訴人主張：上訴人所有之三二九地號土地與被上訴人所有之三二八地號土地相
    鄰，因實施土地重測時發生爭執之事實，業據提出地籍圖謄本、土地登記謄本及
    高雄縣政府地籍圖重測土地標示變更結果通知書各一份為證，且為被上訴人所不
    爭執，自堪信為真實。
四、按定不動產界線之訴與分割共有物之訴，其性質相同，均屬形成之訴，故法院不
    受當事人聲明之拘束，得斟酌全辯論意旨及依調查證據之結果逕行認定界址予以
    判決；又台灣地區之地籍原圖於第二次世界大戰時炸毀，目前各地事務所所使用
    之地籍圖，係日據時期依據地籍原圖套繪之副圖，台灣地區光復之初，限於人力
    、物力、財力不足，未能重新實施地籍測量，乃以日據時期測量成果，辦理土地
    總登記，此乃當時不得已之權宜措施，此類地籍圖使用迄今以八十餘年，折損、
    破舊、比例尺過小，不敷實際使用，自有賴地籍圖重測，重新建立新地籍測量成
    果，才能切實保障合法權益，因其測量技術及使用儀器原較日據時期精密優良，
    ......，加以複丈時誤差之配賦，乃使重測前後土地面積發生增減，成為必然事
    實，....，依歷年辦理重測成果統計，重測前後發生面積增減者，各約佔三分之
    一（內政部七十四年九月九日七十四台內字第三四Ｏ八八三號函可資參照）。是
    依前開說明，為重新建立新地籍圖，土地重測乃有其必要，復因時代之不同，使
    用之儀器、計算方式不同，亦可能產生重測後地籍圖、面積與重測前地籍圖、面
    積有所不一致之情事。經查：
  （一）本院於審理中會同內政部土地測量局地政人員現場勘驗，並囑上訴人指界
        東邊Ａ點鐵條，Ｂ點水泥柱連線為與鄰地一一六地號土地界限，西邊指界Ｃ
        、Ｄ、Ｅ、Ｆ點噴漆連線為與鄰地三二八地號土地界限。上訴人指界部分
        與重測前、後地籍圖比對測量，測出後，並分別計算面積製作鑑定圖。該
        局為求測量精確，首先用精密電子測距經緯儀在系爭土地附近利用重測時測
        設之現有圖根點，經檢測合格後，施測圖根測量，並經計算簡核閉合後，作
        為該測區之控制點，用上列儀器分別施測系爭土地及附近各界址點，並計算
        其坐標值輸入電腦，用自動繪圖儀展繪於鑑測原圖上，然後依據高雄縣路竹
        地政事務所保管之地籍圖、地籍調查表、宗地資料等，謄、展繪本案有關土
        地地籍圖經界線，與前項成果核對檢核後，測定於鑑測原圖上，作成比例尺
        五百分之一鑑定圖。其中附圖一圖示小圓圈係圖根點位置圖示實線係重
        測後地籍圖經界線圖示Ｋ－Ｉ－Ｈ－Ｌ連接點線係以重測前地籍圖測定系
        爭土地間界址圖示Ａ－Ｂ－Ｃ－Ｄ－Ｅ－Ｆ－Ａ連接虛線，係依上訴人指
        界位置（Ａ點為鐵條，Ｂ點為水泥柱，Ｃ、Ｄ、Ｅ、Ｆ點為紅色噴漆），Ｍ
        點係Ｅ－Ｆ連接虛線與地籍圖經界線延長線之交點，Ｎ點係Ｃ－Ｄ連接虛線
        延長線與地籍圖經界線延長線之交點，Ｐ－Ｑ－Ｒ－Ｓ連接實線已公告確定
        ，有本院勘驗筆錄及內政部土地測量局九十一年十月九日地測二字第０九一
        ００一三八九一號函所附鑑定書（含鑑定圖）在卷可稽。
  （二）系爭三二八、三二九地號二筆土地重測前標示之面積分別為六０一八、三三
        九七平方公尺，有內政部土地測量局九十二年一月二十四日測籍字第０九二
        ０００一０三九號函所附補充鑑定圖一份附卷可稽，本院囑託該局依從重測
        前之地籍圖施測結果，以圖示Ｋ－Ｉ－Ｈ－Ｌ連接點線為系爭二筆土地間界
        址，依補充鑑定圖之面積分析表記載，系爭二筆土地如以Ｓ－Ｋ－Ｃ－Ｉ
        －Ｈ－Ｌ－Ｐ連接點線與周圍已確定之界址所圍面積，其中三二八地號土地
        面積為五九八五點四一平方公尺（較重測前減少三二點五九平方公尺）、三
        二九地號土地面積為三三九八點五九平方公尺（較重測前增加一點五九平方
        公尺）；如以上訴人指界之Ｓ－Ｎ－Ｃ－Ｄ－Ｅ－Ｍ－Ｐ連接虛線與周圍
        已確定之界址所圍面積，其中三二八地號土地面積為五九四四點零九平方公
        尺（較重測前減少七三點九一平方公尺）、三二九地號土地面積為三四三九
        點九一平方公尺（較重測前增加四二點九一平方公尺）；如依被上訴人於
        原審指界之Ｆ－Ｇ－Ｈ－Ｉ連線（參高雄縣路竹地政事務所九十年十月二十
        三日路地所二字第九一０八號函所附複丈成果圖標示，原審卷第五十頁，下
        稱附圖二）所圍面積，其中三二八地號土地面積為五九九五點三平方公尺（
        較重測前減少二二點七平方公尺）、三二九地號土地面積為三三八八點七平
        方公尺（較重測前減少八點三平方公尺），又系爭二筆土地重測前面積合計
        九四一五平方公尺（3397+6018=9415），重測後面積合計九三八四平方公尺
        ，較重測前減少三十一平方公尺，茲因系爭二筆土地除本件界址外，其餘與
        鄰地之界址均已公告確定，本院即無從更動之，自僅得就前開三種情形施測
        結果而決定界址，於系爭二筆土地重測後合計減少三十一平方公尺之情況下
        ，如依重測前之界址，上訴人之土地較重測前增加一點五九平方公尺、被上
        訴人之土地較重測前減少三二點五九平方公尺；如依上訴人之指界，上訴人
        之土地較重測前增加四二點九一平方公尺、被上訴人之土地較重測前減少七
        三點九一平方公尺；如依被上訴人於原審之指界，上訴人之土地較重測前減
        少八點三平方公尺、被上訴人之土地較重測前減少二二點七平方公尺，可見
        如以前開第一、二種情形，上訴人之土地均不減反增，被上訴人之土地則均
        減少，無非令被上訴人負擔因重測減少之所有面積，顯不公平，反之，如依
        被上訴人於原審之指界，兩造之土地面積均減少，減少之比例亦相近（上訴
        人減少百分之零點二四、被上訴人減少百分之零點三八），被上訴人減少之
        比例更甚，顯較符合公平原則，是以被上訴人於原審主張以附圖二即高雄縣
        路竹地政事務所土地複丈成果圖所示Ｆ－Ｇ－Ｈ－Ｉ點連線為系爭二筆土地
        之界址為可採。至上訴人另主張兩造於六十六年間測量之界址為附圖一Ｃ－
        Ｄ－Ｅ－Ｆ點連線云云，被上訴人於本院現場測量時固不否認，有勘驗筆錄
        為憑，惟揆諸首開說明，不動產經界訴訟為形成之訴，本院不受當事人主張
        之拘束，得依調查證據之結果逕行認定，況系爭二筆土地於八十九年重測後
        ，周圍界址均有變動，自不得認仍以舊有界線為兩造相鄰之界址，併予敘明
        。
五、綜上所述，系爭二筆土地相鄰之界址應確定為附圖二即原審複丈成果圖所示Ｆ－
    Ｇ－Ｈ－Ｉ點連線，較符合公平原則。原判決認定以被上訴人之指界為可採，核
    無違誤，上訴意旨指摘原判決不當，求予廢棄改判，為無理由，爰駁回其上訴。
六、據上論結，本件上訴為無理由，依民事訴訟法第四百三十六條之一、第四百五十
    條、第七十八條，判決如主文。
中      華      民      國    九十二    年      四      月      十      日
                              臺灣高雄地方法院民事第五庭
~B審判長法官  黃蕙芳
~B      法官  徐美麗
~B      法官  鍾素鳳
右為正本係照原本作成。
本判決不得上訴。
中      華      民      國    九十二    年      四      月      十      日
~B法院書記官  黃麗緞


司法院資訊處製作；財團法人民間司法改革基金會備份。
